【裁判字號】    92,上易,528
【裁判日期】    920408
【裁判案由】    家暴傷害
【裁判全文】
臺灣高等法院刑事判決                            九十二年度上易字第五二八號
    上  訴  人  臺灣板橋地方法院檢察署檢察官
    被      告  甲○○
右上訴人因被告涉犯家庭暴力之傷害案件，不服臺灣板橋地方法院九十一年度易字第
三三八九號，中華民國九十二年一月三日第一審判決（起訴案號：臺灣板橋地方法院
檢察署九十一年度偵字第二０七０三號），提起上訴，本院判決如左：
    主  文
原判決撤銷。
甲○○傷害人之身體，處拘役貳拾日，如易科罰金以參佰元折算壹日。
    事  實
一、甲○○與乙○○係婆媳關係，屬家庭暴力防治法第三條第三款所規定之家庭成員
    關係，二人平素相處不睦。民國九十一年六月四日十八時許，二人在臺北縣中和
    市○○街一０三巷三弄一七號因細故發生爭執，遂各基於普通傷害之犯意，相互
    拉扯及推打，甲○○並以手掌摑乙○○臉部，用腳踢其腹部，致乙○○受有腹部
    挫傷，右上臂、手、膝、大腿挫傷及擦傷等傷害，甲○○亦受有左耳後三公分撕
    裂傷，耳前０．五公分撕裂傷，四肢、胸背多處擦傷及挫傷，疑左側第四肋骨骨
    折等傷害。（乙○○傷害部分業經原審另案簡易判決處刑有期徒刑三月確定）。
二、案經乙○○訴由臺灣板橋地方法院檢察署檢察官偵查起訴。
    理  由
一、訊據被告甲○○矢口否認有何傷害告訴人乙○○之犯行，辯稱：伊沒有打傷告訴
    人，當天係伊與兒子起爭執之際，告訴人自屋內出來持棍子打傷伊背部及後腦勺
    ，此時伊兒子以雙手將伊雙肩夾住讓告訴人打，伊根本無法還手，嗣經伊怒斥，
    伊兒子始搶走告訴人手上之木棍，惟告訴人仍用口咬伊耳朵、手掌及以腳踢伊下
    體，造成傷害，且告訴人亦抓著伊頭髮到對面車道，被抓時伊有反抗，但沒有踢
    告訴人腹部，伊兒子一直偏袒告訴人，況告訴人縱有部分輕微之傷勢係由伊所造
    成，惟依當時告訴人以木棍攻擊伊之情形而言，伊係屬正當防衛云云。惟查：
    (一)右揭犯罪事實，業經告訴人乙○○迭於偵審中指訴稽詳（見他字卷第九頁正、
      反面，原審卷第四十九頁、第五十頁，本院九十一年三月十二日訊問筆錄），
      核與目擊證人林昀德於原審所證：「我母親想要到我家裡去看我的兒子，但是
      我不願意讓她進去，後來她質問我為何不讓她進去，講的時候我們言語並不是
      很愉快，後來我太太出來，還帶了一根木棍出來，我太太第一下沒有打到我母
      親，因為被我擋下來了，第二下棍子被我搶下來了，木棍同時就掉到地上去了
      ，我太太有抓我媽媽的頭髮，並且有咬我媽媽的耳朵；我也有看到我媽媽踢我
      太太肚子，並且被我媽媽抓住頭髮，之後大家互相推擠的情形下，我已經盡力
      把她們分開，．．」、「我看得很清楚，我媽媽有踢我太太的肚子，後來我太
      太被踢肚子之後還有反撲回去咬我媽媽」、「（被告如何踢告訴人？）（當場
      示範過程）我是擋在她們中間，但是我的力道有限，她們二人都往前走，後來
      我媽媽才有機會踢到我的太太．．．」等語相符（見原審卷第五十二頁至第五
      十五頁），即被告與告訴人雙方確有發生拉扯，且被告確有踢告訴人肚子等情
      不疑，此外，並有財團法人天主教耕莘醫院所出具之診斷證明書一紙附卷可稽
      （見他字卷第五頁），堪認告訴人所述屬實，被告確有前揭傷害告訴人之犯行
      已堪認定，被告空言辯稱其未打傷告訴人云云，應係卸責之詞，顯不足採。
    (二)被告雖以告訴人縱有部分輕微之傷勢係由伊所造成，惟依當時告訴人以木棍攻
      擊伊之情形而言，伊係屬正當防衛等語置辯，並提出國立臺灣大學醫學院附設
      醫院於九十一年六月五日出具之診斷書、急診病歷、臺北縣警察局中和分局受
      （處）理家庭暴力案件調查紀錄（通報表）及照片三幀為證（見他字卷第十一
      頁至第十五頁）。惟按刑法第二十三條之正當防衛，係以對於現在不法之侵害
      ，而出於防衛自己或他人權利之行為為要件，從而正當防衛，必有現在不法之
      侵害存在，始能成立，若侵害已成過去，或預料有侵害而侵害尚未發生時，則
      其加害行為，自無成立正當防衛之可言。本件告訴人乙○○於原審審理時固不
      否認與被告爭執的時候確實有持放在家門口的木棍作勢要朝被告處打，但亦陳
      稱尚未打到被告，即被伊先生擋下（見原審卷第五十頁），且參以在場目擊證
      人林昀德於原審審理中所證述：「．．我母親想要到我家裡去看我的兒子，但
      是我不願意讓她進去，後來她質問我為何不讓她進去，講的時候我們言語並不
      是很愉快，後來我太太出來，還帶了一根木棍出來，我太太第一下沒有打到我
      母親，因為被我擋下來了，第二下棍子被我搶下來了，木棍同時就掉到地上去
      了」、「（你太太當時拿木棍打被告的時候情形如何？）當時我太太很生氣，
      我一開始就擋下來，所以那一下打在我的身上，後來她們二人就在搶那根木棍
      ，我只能盡力擋下她們二人」等語（見原審卷第五十二頁、第五十五頁），則
      可知告訴人雖先有持木棍作勢欲打被告之行為，惟嗣後即為證人林昀德搶下，
      被告即無受木棍攻擊之危險，而被告不依其子林昀德勸阻，仍出手扭住告訴人
      頭髮，並抓摑告訴人面頸等部位，又用腳踢傷告訴人腹、腿部成傷，顯係於爭
      執中有意加害之行為，自非對現時不法侵害而為正當防衛之情事，則被告上開
      所辯亦不足取。
    (三)綜上所述，本件事證明確，被告所辯無非係事後卸責之詞，其犯行堪以認定。
二、核被告所為係犯刑法第二百七十七條第一項之普通傷害罪。原審未予詳查，即以
    被告之傷害行為，依刑法第二十三條規定有阻卻違法之事由，應為不罰，遽為無
    罪之判決，尚有未洽，檢察官上訴指摘原判決不當，為有理由，自應由本院將原
    判決撤銷改判。爰審酌被告與告訴人之關係、被告之品行、犯罪之動機、目的、
    手段、被害人所受傷害之程度及被告犯罪後之態度等一切情狀，量處如主文第二
    項所示之刑，並諭知易科罰金之折算標準。
據上論斷，應依刑事訴訟法第三百六十九條第一項前段、第三百六十四條、第二百九
十九條第一項前段，刑法第二百七十七條第一項、第四十一條第一項，罰金罰鍰提高
標準條例第一條前段、第二條，判決如主文。
本案經檢察官陳明光到庭執行職務。
中      華      民      國      九十二      年     四     月     八     日
                              臺灣高等法院刑事第二十一庭
                                  審判長法  官  江  國  華
                                        法  官  莊  明  彰
                                        法  官  黃  國  忠
右正本證明與原本無異。
不得上訴。
                                        書記官  劉  貞  達
中      華      民      國      九十二      年     四     月     八     日
附錄本案論罪科刑法條全文
刑法第二百七十七條第一項：
傷害人之身體或健康者，處三年以下有期徒刑、拘役或一千元以下罰金。


司法院資訊處製作；財團法人民間司法改革基金會備份。
